【裁判字號】    96,簡上,1044
【裁判日期】    970229
【裁判案由】    詐欺
【裁判全文】
臺灣板橋地方法院刑事判決            96年度簡上字第1044號
上  訴  人  臺灣板橋地方法院檢察署檢察官
被      告  丁○○
上列上訴人因被告詐欺案件，不服本院九十六年度簡字第三五六
九號中華民國九十六年十月四日第一審判決（聲請簡易判決處刑
案號：九十六年度偵字第八一二九號），提起上訴，本院管轄之
第二審合議庭判決如下：
    主  文
原判決撤銷。
丁○○幫助意圖為自己不法之所有，以詐術使人將本人之物交付
，處有期徒刑貳月，如易科罰金，以銀元參佰元折算壹日，減為
有期徒刑壹月，如易科罰金，以銀元參佰元折算壹日。
    事  實
一、丁○○依一般社會生活經驗及智識程度，可預見提供金融帳
    戶供人使用，可能幫助他人遂行詐欺犯行，竟仍基於幫助他
    人為前開犯罪之不確定故意，於民國九十五年初某日，因缺
    錢花用透過聯合時報之廣告資料得知有人高價收購存摺，而
    在臺北縣永和市○○路某處，以新臺幣（下同）六千元之代
    價，將其前於民國九十三年八月十一日申請之中華郵政股份
    有限公司永和福和郵局帳號00000000000000
    0號帳戶之存摺及密碼，交付予真實姓名不詳之成年人所屬
    詐欺集團成員使用。嗣該詐欺集團之成年成員取得前開系爭
    帳戶資料後，基於意圖為自己不法所有之犯意，分別為下列
    詐欺行為：
（一）於九十五年二月十六日上午十一時許，以電話向告訴人乙○○詐稱其子向地下錢莊借款，如不還款將對其不利，致
      乙○○陷於錯誤，而於同日上午十一時三十三分許依詐騙
      集團成員之指示，至位於臺北縣樹林鎮鎮○街之鎮前郵局
      匯款三萬元至丁○○上開帳戶中，嗣乙○○發覺受騙報警
      處理。
（二）於九十五年二月十六日下午一時許，以電話向告訴人甲○○詐稱其友在丁○○之手上，若不依指示匯款將對其友不
      利，致何深海陷於錯誤，而於同日下午一時四十三分許至
      位於土城市○○路上之土城郵局匯款一萬元至丁○○上開
      帳戶中，嗣後發覺受騙報警處理。
（三）於九十五年二月十六日下午三時許，以電話向告訴人丙○○詐稱其母積欠地下錢莊四十萬，並且目前其母已遭控制
      行動，若不及時還款將對其母不利，致丙○○陷於錯誤，
      而於同日下午三時五十三分許依詐騙集團成員之指示，至
      宜蘭市○○路郵局匯款三萬元至丁○○上開帳戶，嗣丙○○致電給其母確信平安無事後，始發覺係遭受騙而報警處
      理。
二、案經乙○○、甲○○、丙○○訴由臺北縣政府警察局永和分
    局報告臺灣板橋地方法院檢察署檢察官偵查聲請以簡易判決
    處刑。
    理  由
一、上開犯罪事實，業據被告丁○○於警詢時坦承不諱（見臺灣
    板橋地方法院檢察署九十六偵字第八一二九號卷第四頁至第
    六頁），並據告訴人乙○○、何深海及丙○○分別於警詢中
    指述受騙匯款至被告所有之前揭帳戶之經過綦詳（見同上偵
    查卷第七頁至第八頁、第十頁至第十一頁、第十三頁至第十
    四頁）。此外，並有被告丁○○上開帳戶之交易明細表一份
    及匯款人分別為乙○○、何深海、丙○○之郵政國內匯款執
    據三份在卷可稽（見同上偵查卷第九頁、第十二頁、第十五
    頁及第十六頁），足認被告交付存摺、密碼供人任意使用該
    帳戶提領款項，且被告提供之上開帳戶已遭某詐欺集團成員
    利用為取款工具，向本件告訴人詐取錢財等情，應可認定。
    又查，在金融機構開設帳戶，請領存摺及金融卡，係針對個
    人身分之社會信用而予以資金流通，具有強烈之屬人性格，
    而金融帳戶作為個人理財工具，申請開設並無任何特殊之限
    制，一般民眾皆得以存入最低開戶金額之方式申請取得，且
    同一人均得在不同之金融機構申請數個存款帳戶使用，乃眾
    所週知之事實，如有不詳人士向他人蒐集金融帳戶使用，自
    屬可疑，況近年來，社會上各式詐財手段迭有所聞，被告對
    此應無不知之理。足見被告對於不詳之成年人收取其帳戶存
    摺、金融卡，可能用於詐財一節，應有所預見，竟恣意將上
    開帳戶之存摺、密碼交付該真實姓名不詳之成年人，顯有容
    認犯罪事實發生之本意，其有幫助該詐欺集團利用其金融帳
    戶實施詐欺取財犯行之不確定故意及行為甚明。本件事證明
    確，被告幫助詐欺取財之犯行洵堪認定，應依法論科。
二、查被告丁○○行為後，刑法業經修正，並於九十五年七月一
    日施行。按行為後法律有變更者，適用行為時之法律，但行
    為後之法律有利於行為人者，適用最有利於行為人之法律，
    現行刑法第二條第一項訂有明文。此條規定乃與刑法第一條
    罪刑法定主義契合，而貫徹法律禁止溯及既往原則，係規範
    行為後法律變更所生新舊法律比較適用之準據法，是刑法第
    二條本身雖經修正，但刑法第二條既屬適用法律之準據法，
    本身尚無比較新舊法之問題，應一律適用裁判時之現行刑法
    第二條規定以決定適用之刑罰法律，合先敘明。又以本次刑
    法修正之比較新舊法，應就罪刑有關之共犯、未遂犯、想像
    競合犯、牽連犯、連續犯、結合犯，以及累犯加重、自首減
    輕暨其他法定加減原因（如身分加減）與加減例等一切情形
    ，綜其全部罪刑之結果而為比較，最高法院九十五年五月二
    十三日九十五年第八次刑事庭會議決議可資參照。茲比較說
    明如下：
（一）刑法分則編各罪所定罰金之貨幣單位原為銀元，且依修正
      前刑法第三十三條第五款規定，罰金刑為一銀元以上，而
      有關罰金倍數之調整及銀元與新台幣之折算標準，則定有
      「罰金罰鍰提高標準條例」及「現行法規所定貨幣單位折
      算新臺幣條例」，除罰金以一銀元折算三元新臺幣外，並
      將七十二年六月二十六日以前修正之刑法部分條文罰金數
      額提高十倍，其後修正者則不再提高倍數；嗣修正後刑法
      第三十三條第五款則將罰金刑提高為新臺幣一千元以上，
      並以百元計算之，且因刑法第三十三條第五款所定罰金貨
      幣單位既已改為新臺幣，刑法分則編各罪所定罰金之貨幣
      單位亦應配合修正為新臺幣，且考量刑法修正施行後，不
      再適用「現行法規所定貨幣單位折算新臺幣條例」，為使
      刑法分則編各罪所定罰金之最高數額與刑法修正前趨於一
      致，爰增訂刑法施行法第一條之一規定，將刑法分則編各
      罪所定罰金之貨幣單位均改為新臺幣，並將七十二年六月
      二十六日以前修正之刑法部分條文罰金數額提高為三十倍
      ，其後修正者則提高為三倍。是以刑法分則編各罪所定罰
      金刑之最高數額，於上開規定修正後仍屬一致，並無不同
      ；但其罰金刑之最低數額，則比修正前提高，從而自以修
      正前之規定較為有利。
（二）修正後刑法第四十一條第一項前段關於得易科罰金之折算
      標準，由「得以一元以上三元以下折算一日」（按：此規
      定配合修正前罰金罰鍰提高標準條例第二條【現已刪除】
      規定，就其原定數額提高為一百倍折算一日，則最高應以
      銀元三百元折算一日，經折算為新臺幣後，應以新臺幣九
      百元折算為一日），提高為「以新臺幣一千元、二千元或
      三千元折算一日」，並刪除「因身體、教育、職業、家庭
      之關係或其他正當事由，執行顯有困難」之條件。是以修
      正前刑法所定易科罰金之折算標準金額較低，自係修正前
      刑法較為有利。
（三）綜合上述各條文修正前、後之比較，並依諸「新舊刑法關
      於刑之規定，雖同採從輕主義，係適用最有利於行為人之
      法律，既曰法律，自較刑之範圍為廣，比較時應就罪刑有
      關之共犯、未遂犯、連續犯、牽連犯、結合犯以及累犯加
      重、自首減輕、暨其他法定加減原因、與加減例等一切情
      形，綜其全部之結果，而為比較，再適用有利於行為人之
      法律處斷」（參照最高法院二十四年上字第四六三四號判
      例要旨）及修正後刑法第二條第一項前段、後段規定之「
      從舊、從輕」原則，爰依整體比較結果，適用被告行為時
      之法律，即修正前刑法之相關規定，予以論處。至修正前
      刑法第三十條係規定：「幫助他人犯罪者，為從犯。雖他
      人不知幫助之情者，亦同。從犯之處罰，得按正犯之刑減
      輕之。」；而修正後則規定：「幫助他人實行犯罪行為者
      ，為幫助犯。雖他人不知幫助之情者，亦同。幫助犯之處
      罰，得按正犯之刑減輕之。」純屬文字修正，並無有利、
      不利之情形，自不生新舊法比較之問題（最高法院九十五
      年第二十一次刑事庭會議決議意旨參照），併此敘明。
三、按幫助犯之成立，主觀上行為人須有幫助故意，客觀上須有
    幫助行為，意即須對於犯罪與正犯有共同之認識，而以幫助
    之意思，對於正犯資以助力，而未參與實施犯罪之行為者而
    言（參照最高法院七十五年度台上字第一五○九號、八十八
    年度台上字第一二七○號判決意旨）。本件被告丁○○將其
    申請開立金融帳戶之存摺、密碼交付他人所屬之詐欺集團使
    用，使該詐欺集團作為對被害人實施詐欺取財犯罪之取款工
    具，顯係基於幫助他人實施詐欺取財犯罪之犯意，且所為提
    供金融帳戶之行為，亦屬刑法詐欺罪構成要件以外之行為。
    是核被告所為，應係犯刑法第三十條第一項、刑法第三百三
    十九條第一項之幫助詐欺取財罪。又被告係基於幫助之意思
    ，參與詐欺罪構成要件以外之行為，為幫助犯，爰依刑法第
    三十條第二項規定減輕其刑。又被告一行為幫助三次詐欺取
    財犯行，為想像競合犯，應依刑法第五十五條之規定論以一
    罪。爰審酌被告貪圖私利，提供金融帳戶予不法詐欺集團使
    用，助長他人犯罪，非但增加被害人尋求救濟及治安機關查
    緝犯罪之困難，亦使不法詐欺集團得以順利掩飾其詐欺所得
    之財物，危害被害人財產安全及社會治安，惟考量被告並非
    實際遂行詐欺犯行之人及其素行、生活狀況、智識程度、犯
    罪之動機、目的、手段、犯後態度等一切情狀，量處如主文
    所示之刑，並依修正前刑法第四十一條第一項前段之規定，
    諭知易科罰金之折算標準，以資懲儆。末查被告上開犯罪時
    間，在九十六年四月二十四日前，合於減刑要件，應依中華
    民國九十六年罪犯減刑條例減其刑為二分之一，並諭知易科
    罰金之折算標準。
四、原審以被告犯行明確，予以論罪科刑，固非無見，惟中華民
    國九十六年罪犯減刑條例業於九十六年七月四日制定公布，
    自九十六年七月十六日起施行，被告涉犯幫助詐欺取財犯行
    之犯罪時間係在九十六年四月二十四日前，合於減刑要件，
    原審未及審酌適用，容有未洽，自屬無可維持，上訴意旨以
    原判決有未及適用減刑條例為由提起上訴，為有理由，應由
    本院將原判決撤銷改判。
五、被告於審判期日經合法傳喚，無正當理由不到庭，爰不待其
    陳述，逕以一造辯論而為判決。
據上論斷，應依刑事訴訟法第四百五十五條之一第一項、第三項
、第三百六十九條第一項前段、第三百七十一條、第三百六十四
條、第二百九十九條第一項前段，刑法第二條第一項前段、第三
十條、第三百三十九條第一項、修正前刑法第四十一條第一項前
段，罰金罰鍰提高標準條例第一條前段、修正前罰金罰鍰提高標
準條例第二條，中華民國九十六年罪犯減刑條例第二條第一項第
三款、第七條、第九條，判決如主文。
本案經檢察官藍海凝到庭執行職務。
中    華    民    國    97    年    2    月     29    日
                  刑事第七庭  審判長法  官  胡堅勤
                                    法  官  李君豪
                                    法  官  吳佳穎
以上正本證明與原本無異。
如不服本判決，應於判決送達後十日內敘明上訴理由，向本院提
出上訴狀。
                                    書記官  梁宜庭
中    華    民    國    97    年    2     月    29    日


司法院資訊處製作；財團法人民間司法改革基金會備份。
